【裁判字號】    98,台上,5868
【裁判日期】    981008
【裁判案由】    違反公職人員選舉罷免法
【裁判全文】
最高法院刑事判決            九十八年度台上字第五八六八號
上訴人  台灣高等法院台中分院檢察署檢察官
被  告  甲○○
        乙○○
上列上訴人因被告等違反公職人員選舉罷免法案件，不服台灣高
等法院台中分院中華民國九十八年六月二十五日第二審更審判決
（九十八年度選上更(一)字第一０號，起訴案號：台灣台中地方法
院檢察署九十七年度選偵字第一二、一七、三五、五二〈起訴書
誤載為三五〉號），提起上訴，本院判決如下：
    主  文
上訴駁回。
    理  由
按刑事訴訟法第三百七十七條規定：上訴於第三審法院，非以判
決違背法令為理由，不得為之。是提起第三審上訴，應以原判決
違背法令為理由，係屬法定要件。如果上訴理由書狀並未依據卷
內訴訟資料，具體指摘原判決不適用何種法則或如何適用不當，
或所指摘原判決違法情事，顯與法律規定得為第三審上訴理由之
違法情形，不相適合時，均應認其上訴為違背法律上之程式，予
以駁回。本件原判決以公訴意旨略稱：被告甲○○為第六屆立法
委員，並係參選民國九十七年第七屆立法委員選舉台中縣第三選
區之候選人，同選區尚有立法委員候選人即告訴人簡肇棟（民主
進步黨〈下稱民進黨〉籍）登記參選，被告乙○○則係甲○○之
胞弟，負責甲○○競選陣營在競選期間之文宣事務，於選舉期間
內，甲○○因向案外人陳連吉賄選時遭錄音、錄影，而為檢警偵
辦（甲○○此部分被訴賄選犯行，原審另案審理），甲○○唯恐
選情有變，竟夥同乙○○，共同意圖使自己當選，由乙○○指示
不知情之群御廣告企業有限公司（下稱群御公司）員工王遠謀及
外包人員余有順，印製載有「現在簡〤棟的奧步又來了，假錄影
帶加假錄音帶，剪接合成設局陷害甲○○」（下稱第一份文宣）
以及「根據可靠消息，簡〤棟陣營找地下非法光碟工廠燒錄數萬
片抹黑光碟，即將大量散播，意圖使人不當選」（下稱第二份文
宣）等不實事實之傳單，再自九十六年十二月十八日起至九十七
年一月十一日止，接續向該第三選區之不特定選民發放上開傳單
而散布之，足生損害於簡肇棟之名譽，並足以影響公眾對於簡肇
棟品德操守判斷之正確性及該次選舉過程之純淨性；因認被告等
共同涉有公職人員選舉罷免法第一百零四條之意圖使候選人當選
或不當選而傳播不實事項誹謗他人名譽之罪嫌等語。但經原審審
理結果，認為不能證明被告等犯罪，因而維持第一審諭知被告等
均無罪之判決，駁回檢察官在第二審之上訴，係以：公訴人認被
告等涉犯上開罪嫌，無非依告訴代理人游琦俊律師於偵查中之指
述，證人洪博修、王遠謀、余有順於偵查中之證詞，及卷附選舉
宣傳傳單、網路新聞網頁資料、選舉文宣合約書等為其主要論據
。然訊之被告等則均堅決否認有被訴之犯行，甲○○辯稱：伊競
選期間都在外面跑行程，所有文宣均交由乙○○全權負責處理，
且不曾在文宣上簽名，並不清楚簡肇棟所指伊競選陣營所散布誹
謗文宣之內容，且上開文宣內容以及散發，乃是針對先前簡肇棟
選舉陣營指控甲○○涉及買票賄選不實人身攻擊言論之反擊，所
述內容乃是有合理懷疑，主觀上沒有毀損他人名譽之故意，非出
於惡意所為等語；乙○○則以：本件文宣之緣起，係因競選期間
甲○○之競選對手簡肇棟指控甲○○收受案外人陳連吉所交付之
新台幣（下同）五萬元時，遭秘密證人Ｃ１錄音、錄影，簡肇棟
並由其同黨之段宜康陪同，召開記者會，播放該錄影、錄音，指
稱甲○○向陳連吉賄選（指該五萬元係買票不成之退款）；甲○
○陣營則認該五萬元係陳連吉捐贈給甲○○之政治獻金，對方如
此渲染，恐選情有變，伊乃委託群御公司製作文宣，以為反擊。
因段宜康自己在記者會稱錄音、錄影帶係合成的，另在民進黨公
布指稱甲○○賄選之錄音、錄影帶不久後，就有支持者到競選辦
公室說簡肇棟陣營要將記者會內容燒製成光碟，並大量放送予選
民，伊負責文宣，自有必要對不實之指控為反擊澄清，才在選舉
文宣上記載簡肇棟陣營指控伊等賄選之錄音、錄影帶係剪接合成
。選舉傳單上說「根據可靠消息，簡〤棟陣營找地下非法光碟工
廠燒錄數萬片抹黑光碟，即將大量散播，意圖使人不當選」，均
非無據，且因民進黨先前在各次選舉時，都有偽造事證抹黑對手
陣營之情形，所以伊才說簡肇棟又使用「奧步」（按指使用卑劣
手段之意），提醒選民注意，希望選民明辨，不要受到影響等語
置辯。並提出TVBS電視新聞翻拍之照片、光碟等為證。且查：(一)
原審向TVBS電視新聞之製作公司聯意製作股份有限公司所調取完
整新聞錄影光碟及被告等提出光碟各一片，經勘驗結果，其中畫
面中確有簡肇棟陣營於記者會，先播放甲○○與陳連吉在談事情
之模糊畫面，其後有段宜康稱：「所以大家看到的是經過合成的
，就是聲音與影像，但跟大家保證是同一現場」之聲音，所不同
者為前者僅有聲音及影像，但無字幕，後者則出現：「民進黨：
聲音畫面合成，但無造假！」及左下角為時間「23：29」、左上
角為「新聞夜視界」之字幕等情，有勘驗筆錄可稽。一般人看到
新聞畫面不斷播出上開模糊之影像、不清楚之聲音，根本無從了
解真相，則第一份文宣內容雖載有：「不要讓甲○○成為黃俊英
第二！」「現在簡〤棟的奧步又來了，假錄影帶加假錄音帶，剪
接合成設局陷害甲○○……」等字樣，即非純屬故意捏造、虛構
，而係有合理之懷疑。(二)台灣選舉文化，曾有「非常光碟」事件
（按指於雙方陣營選情激烈、緊繃之際，突散播內容不利對手形
象之光碟，使之不及反制或澄清事實真相而落敗之一種競選手段
），為眾所週知之事，被告等因前揭新聞播出模糊影像畫面，乃
依據支持者之提醒及自己選舉經驗判斷，認對手簡肇棟陣營有發
行抹黑光碟，大量散播之可能，又對手陣營如發行光碟，依常情
必甚為隱祕而難以查證，倘待其發行之光碟曝光後再為反擊，恐
喪失選舉先機，以當時選情緊繃，在瞬息萬變之情況下，而為第
二份文宣，其等所辯主觀意思在預防對手陣營製造抹黑光碟，並
有合理懷疑而製作上開文宣，無故意捏造、虛構事實，合乎情理
，堪予採信。(三)參以本件文宣之緣起，係因競選期間甲○○之競
選對手簡肇棟指控甲○○收受案外人陳連吉所交付之五萬元時，
遭秘密證人Ｃ１錄音、錄影，簡肇棟並由同為民進黨籍之段宜康
陪同，召開記者會，播放該錄影、錄音，指稱甲○○向陳連吉賄
選（指該五萬元係買票不成之退款）；甲○○陣營則稱該五萬元
係陳連吉捐贈給甲○○之政治獻金，係遭對方渲染，恐選情有變
，乙○○乃委託群御公司製作上開文宣，以為反擊。而上開文宣
內容，依當時客觀情事，確有合理懷疑，致誤認有此事實而為散
布或傳播，縱甲○○亦參與各該文宣之製作及散播，依上開說明
，其等主觀上應在於反擊、澄清對手之選舉攻擊，並非出於使簡
肇棟不當選之犯意而為之，即屬欠缺公職人員選舉罷免法第一百
零四條之意圖使候選人當選或不當選之犯罪故意，不能繩以該罪
。至於甲○○確否參與該二文宣之製作及散播，並不影響判決結
果，無再論述之必要。本件依公訴人所提出之證據或所指出之證
明方法，尚不足為被告等有罪之積極證明，或說服法院形成被告
等有罪之心證，此外，復查無其他積極之事證，足認被告等有前
揭被訴之犯行，第一審以不能證明被告等犯罪而為無罪之判決，
尚無不合，應予維持各等情。俱逐一說明論駁，有卷內資料可按
。檢察官上訴意旨略稱：(1)從卷內資料、時間點來看，被告等擅
行傳播上述不實之事項，並無加以查證及作查證之可能。依TVBS
電視新聞畫面，係民進黨之段宜康在陳述事情，畫面底下有聲音
（MP3 錄）及影像（監視畫面）之字幕，被告等因錄音、錄影既
然是合成，進而推論出可能有偽造之說法，若認第一份文宣部分
為無犯罪之故意，尚符證據法則；至於第二份文宣部分，則係另
一完全不同之事實，且依其於次日即大量傳播觀之，不可能有時
間作查證，顯然係在未經查證、無根據之下，憑空臆測、捏造不
實之事實至明。原審未為查明，又未說明上開不利證據資料何以
不足證明被告等犯罪之理由，有調查未盡、理由不備之違法。(2)
依卷附被告等傳播之三份文宣，實無法得非出於實質惡意之心證
，事實上「非常光碟」事件已令大部分選民痛恨，簡肇棟經由電
視及平面媒體傳播甲○○賄選事件，已輕鬆達到傳播之目的，不
須再花費成本製作光碟招來負面攻擊，原判決竟依「非常光碟」
事件，認被告等所辯合理，有違論理、經驗法則，而有不適用法
則之違法等語。惟查，原判決認定被告等縱有製作、散播上開選
舉文宣之情事，主觀上應在於反擊、澄清對手之選舉攻勢，並非
出於使簡肇棟不當選之犯意而為之，欠缺公職人員選舉罷免法第
一百零四條之意圖使候選人當選或不當選之犯罪故意，不能論以
該罪，業於理由論斷明確，此於司法院釋字第五０九號解釋所揭
：「刑法第三百十條第一項及第二項誹謗罪即係保護個人法益而
設，為防止妨礙他人之自由權利所必要，符合憲法第二十三條規
定之意旨。至刑法同條第三項前段以對誹謗之事，能證明其為真
實者不罰，係針對言論內容與事實相符者之保障，並藉以限定刑
罰權之範圍，非謂指摘或傳述誹謗事項之行為人，必須自行證明
其言論內容確屬真實，始能免於刑責。惟行為人雖不能證明言論
內容為真實，但依其所提證據資料，認為行為人有相當理由確信
其為真實者，即不能以誹謗罪之刑責相繩。」之意旨，亦尚無不
合，即難謂有何違誤。經核上訴意旨，係置原判決所為明白論斷
於不顧，仍持已為原判決指駁之陳詞，專憑己意再事爭辯，或任
意指摘原判決違法，難認已符合首揭法定之第三審上訴要件。本
件上訴違背法律上之程式，應予駁回。
據上論結，應依刑事訴訟法第三百九十五條前段，判決如主文。
中    華    民    國  九十八  年    十    月    八    日
                      最高法院刑事第九庭
                          審判長法官  邵  燕  玲
                                法官  李  伯  道
                                法官  孫  增  同
                                法官  李  英  勇
                                法官  吳      燦
      本件正本證明與原本無異
                                      書  記  官
中    華    民    國  九十八  年    十    月   十四   日
                                                     R


司法院資訊處製作；財團法人民間司法改革基金會備份。
